臺灣臺中地方法院刑事判決　　　　　　　96年度易字第3246號
公　訴　人　臺灣臺中地方法院檢察署檢察官
被　　　告　甲○○
選任辯護人　張富慶律師
　　　　　　韓銘峰律師
上列被告因重利案件，經檢察官提起公訴（96年度偵字第11871
號），本院判決如下：
    主    文
甲○○無罪。
    理    由
一、公訴意旨略以：被告甲○○係址設於臺中市○○區○○路四
    段947號「聯合當舖」之負責人，竟基於重利之犯意，於民
    國95年11月14日，乘乙○○急需用錢之際，在上址聯合當舖
    內，貸放予乙○○新臺幣（下同）十萬元，約定利息以每月
    為一期，每期收取七千元之利息（即年利率84％，起訴書誤
    載為85％），並由乙○○提供其所有之車牌號碼2P—3757號
    之自小客車作為擔保，惟實際上僅由乙○○交付該車之行車
    執照、身分證影本、簽立本票及填寫汽車借出使用保管切結
    書、委託切結書、汽車買賣合約書予該當舖後，即可繼續使
    用該車，而並未將該車質押給該當舖；甲○○交付十萬元借
    款予乙○○後，已取得乙○○陸續繳交四期之利息共計二萬
    八千元（本金部分亦已同時清償完畢），因而取得與原本顯
    不相當之高額利息；嗣於96年3月14日某時，乙○○為警攔
    檢盤查時，因乙○○出示影印之行車執照，經警盤問後查悉
    上情，因認被告甲○○涉犯刑法第344條之重利罪嫌等語。
二、按犯罪事實應依證據認定之，無證據不得認定犯罪事實；不
    能證明被告犯罪者，應諭知無罪之判決，刑事訴訟法第154
    條第2項、第301條第1項分別定有明文。次按事實之認定，
    應憑證據，如未能發現相當證據，或證據不足以證明，自不
    能以推測或擬制之方法，以為裁判基礎；又所謂認定犯罪事
    實之證據，係指足以認定被告確有犯罪行為之積極證據而言
    ，而認定犯罪事實所憑之證據，雖不以直接證據為限，間接
    證據亦包括在內，然而無論直接或間接證據，其為訴訟上之
    證明，須於通常一般人均不致有所懷疑，而得確信其為真實
    之程度，始得據之為有罪之認定，倘其證明尚未達到此一程
    度，而有合理懷疑存在時，事實審復已就其心證上理由予以
    闡述，敘明其如何無從為有罪之確信，因而為無罪之判決，
    尚不得任意指為違法（最高法院29年上字第3105號、40年台
    上字第86號、76年台上字第4986號等判例要旨供參）。再按
    刑法第344條重利罪成立之要件，除須乘他人急迫、輕率或
    無經驗，貸以金錢或其他物品外，尚須取得與原本顯不相當
    之重利，始足當之；而所謂取得與原本顯不相當之重利，係
    指就原本利率、時期核算及參酌當地之經濟狀況，較之一般
    債務之利息，顯有特殊之超額者而言；然若未乘人急迫、輕
    率或無經驗，縱取得與原本顯不相當之重利，仍難令負重利
    罪責（最高法院84年度台上字第5329號、85年度台上字第43
    82號等判決要旨供參）。
三、公訴意旨認被告甲○○涉犯刑法第344條之重利罪嫌，係以
    借款人乙○○於警詢及偵訊中之供述及卷附之汽車借出使用
    保管切結書、行車執照影本、典當借據收據、當票等，為其
    主要論據。訊據被告甲○○並不否認貸予借款人乙○○十萬
    元，並於每月向其收取七千元，且借款人乙○○僅交付上開
    自小客車之行車執照、身分證影本、簽立本票及填寫汽車借
    出使用保管切結書、委託切結書、汽車買賣合約書等，而未
    將該車質押給該當舖等情，然堅決否認有何重利之犯行，辯
    稱：伊向借款人乙○○每月所收取之七千元，其中三千元是
    利息（即月息3％），另外四千元（即本金之4％）則是倉棧
    費用，因為當舖原則上均會要求借款人留車，依據當舖業法
    及當舖同業公會之函示，當舖業者可收取合法之倉棧保管費
    用，但因為借款人要求將提供擔保之車輛還交借款人使用，
    所以才未留車，伊所收取之費用無論在利息或倉棧費部分均
    符合當舖業法等規定，且借款人乙○○並非處於急迫之情況
    而來借款等語。
四、經查：
  (一)被告甲○○係址設於臺中市○○區○○路四段947號「聯合
    當舖」之負責人，於95年11月14日在上址聯合當舖內，貸放
    予借款人乙○○十萬元，並約定除清償本金外，借款人乙○
    ○每月尚須支付該當舖七千元，又借款人乙○○僅交付上開
    自小客車之行車執照、身分證影本、簽立本票及填寫汽車借
    出使用保管切結書、委託切結書、汽車買賣合約書予該當舖
    ，並未將上開自小客車質押給該當舖，嗣借款人乙○○業已
    悉數清償本金並交付四期之費用共計二萬八千元予被告甲○
    ○收受等情，業據被告甲○○坦承不諱，復據借款人乙○○
    於偵訊及本院審理時證述明確，並有汽車借出使用保管切結
    書、行車執照影本、典當借據收據、當票等影本附卷可憑，
    合先敘明。以下則分就：被告甲○○是否取得與原本顯不相
    當之重利，以及被告甲○○是否乘借款人乙○○急迫、輕率
    或無經驗而貸予金錢等兩方面論述之。
  (二)本件無當舖業法之適用，亦即被告甲○○確有取得與原本顯
    不相當之重利：
    1.按當舖業，指依法申請許可，專以經營「質當」為業之公
      司或商號；而所謂「質當」係指持當人以動產為擔保，並
      交付於當舖業，向其借款、支付利息之行為。為規範當舖
      業之經營，當舖業管理規則第17條規定「當舖業之月息利
      率，由內政部警政署、直轄市主管機關會同財政等有關機
      關及該同業公會依照當地銀行業擔保放款通行利率，參酌
      物價指數、當地經濟情況及公營當舖利率分別議定之」，
      第18條規定「當舖業除收取月息並得酌收棧租費及保險費
      外，不得以任何理由收取其他費用」、「前項棧租費及保
      險費之最高額，合計不得超過收當月息百分之五」、第30
      條規定「當舖業違反本規則者，由主管機關視其情節予以
      警告或撤銷其營業許可執照，如有違反刑法或其他法律者
      依法處理」。而前開當舖業管理規則業於90年8月27日廢
      止，依90年6月6日公布之當舖業法第11條規定「當舖業應
      於營業場所之明顯處，將下列事項揭示... 三、以年率為
      準之利率」、「前項第三款之年率，最高不得超過百分之
      四十八」、第20條規定「當舖業除計收利息及倉棧費外，
      不得收取其他費用」、「前項倉棧費之最高額，不得超過
      收當金額百分之五」。而刑法之重利罪，既係以乘他人急
      迫、輕率或無經驗，貸以金錢或其他物品，而取得與原本
      顯不相當之重利者，為其要件，而所謂與原本顯不相當之
      重利，係指就原本利率、時期核算及參酌當地之經濟情況
      ，較之一般債務之利息，顯有特殊之超額者而言，是當舖
      業者如依前開當舖業管理規則、當舖業法之規定收當財物
      ，並依前開規定收取利息及費用，縱收取之利息較一般民
      間借款利率為高，因屬依法令之行為，而得阻卻違法。惟
      當舖業者如僅係以當舖名義對外放款，但實際上並未依當
      舖業管理規則、當舖法之規定收受持當人交付之動產，或
      收受他人典當之動產，而不依法律之規定收取利息、費用
      ，則其貸與他人金錢收取利息，與一般錢莊無異，是該部
      分收取利息，如與原本顯不相當者，仍有該當於刑法重利
      罪之可能，不得謂係依法令之行為而阻卻違法。
    2.其次，質權人依民法第885條第2款之規定，不得使出質人
      代自己占有質物，而經營當舖業者，依民法物權編施行法
      第14條之規定，關於民法物權編質權之規定，於當舖或其
      他以受質為業者，固不適用之，但亦非指當舖或其他以受
      質為業者，可得違反廢止前之當舖業管理規則或現行當舖
      業法之相關規定。而按當舖業，指依法申請許可，專以經
      營「質當」為業之公司或商號，所謂「質當」既係指持當
      人以動產為擔保，並交付於當舖業，向其借款、支付利息
      之行為，業如前述，是以被告若以當舖名義對外放款，但
      實際上並未依當舖業法之規定收受持當人交付之動產，或
      收受他人典當之動產，而不依法律之規定收取利息、費用
      ，則其貸予他人金錢收取利息，如與原本顯不相當者，即
      與一般錢莊無異，仍非無涉犯刑法重利罪之嫌。
    3.查本件被告雖以經營聯合當舖為名貸放款項，惟其貸予借
      款人乙○○之上開借款，實際上並未收受借款人乙○○供
      擔保所用之上開自小客車，足見被告貸放款項予借款人乙
      ○○並非當舖業「質借典當」之行為，自無從適用現行當
      舖業法規定得收取四分月息（即年息48％）及倉棧費5％
      等規定之餘地。易言之，被告假借當舖收取倉棧費之名義
      ，按借款金額每月加收借款金額四分之金額，因屬收取借
      款人為借款而支付之對價，自應計入利息，故被告貸放款
      項予借款人乙○○所收取之月息既為7％（即被告所稱之
      利息3％、倉棧費4％），換算年息計算即為84％，無論參
      酌一般金融機構放款利率、民法第205條之規定及一般民
      間之借貸利率，顯然已有特殊之超額，而與原本顯不相當
      ，至堪認定。
    4.此外，當舖業法之中央主管機關為內政部，內政部於92年
      1月15日內授警字第0920078073號函釋略以：「當舖業法
      第20條第1項『當舖業除計收利息及倉棧費用外，不得收
      取其他費用』，有關『倉棧費』係原『當舖業管理規則』
      所訂定，行政院所提草案內容並未列入倉棧費，於立法院
      舉行公聽會、黨政協商時立委參酌日本、中國大陸及新加
      坡之立法例與『當舖業管理規則』恢復增列，其計費方式
      爰引當舖業管理規則第18條第2項規定合計不得超過收當
      金額百分之五，俾維護交易秩序。揆其立法原意，似含有
      稅金、保險費、手續費、保管費等之意。但若當舖業者將
      客戶典當之汽機車，以讓客戶使用為由，由客戶開立借款
      本票，留置行照後交借款客戶開走，不必留在當舖，因當
      舖業既係『專』以經營質當為業，且質當須以動產為擔保
      ，並『交付』於當舖業，准此，若持當人未將動產交付於
      當舖業，既非質當行為，自無當舖業法之適用，更無倉棧
      費可言，自不得謂得依當舖業法之規定收取倉棧費用。」
      。雖本院基於法律見解及確信所為之判斷，不受行政函示
      之拘束，但上開行政函示之見解既與本院之見解相同，亦
      非不得爰引參考。至於被告及辯護人雖另提出若干地檢署
      不起訴處分書及法院無罪判決持相反之見解，惟本院基於
      前開見解及確信，既已認定本件被告甲○○確有取得與原
      本顯不相當之重利，自不受前開不起訴處分書及無罪判決
      之拘束，均附此敘明。
    (三)惟本件被告甲○○並未乘借款人乙○○急迫、輕率或無經
      驗而貸予金錢：
      1.按重利罪所保護之法益為個人財產，亦即個人在發生經
        濟危機時，不必再面對不平等之契約，進而遭受財產上
        之損害，易言之，重利罪係在保護個人在意思自由受限
        制之情況下，個人之財產利益不致遭受剝奪。蓋若純從
        契約自由的觀點，私人間訂立借貸契約，國家刑罰權原
        無須介入，但若從「限制契約自由」的觀點，處於經濟
        上弱勢地位之一方，若有急迫、輕率或無經驗等情事，
        即不可能對於契約內容有公平決定的機會，亦即借款人
        並沒有真正、絕對的自由可言，故若在沒有實質自由的
        情形下締約，應受到法秩序之保護。而刑法重利罪所稱
        之「急迫」，係指借款人因故急需金錢或其他物品而面
        臨經濟上的壓力，陷入惶惶然知其不可而為之的窘境，
        「輕率」係指陷於未能慎重考慮而草率遽下借款決定，
        「無經驗」則係指無借貸之經驗以致於未能分辨借貸契
        約條件之利害關係而言。
      2.查借款人乙○○係因友人急需用款，因道義上想幫忙友
        人，想還該友人之人情，復因當時其本人剛換工作，勞
        、健保時間不夠長，以致於無法向銀行借款，故依據汽
        車招牌廣告向被告借款，惟其並無非借款不可之壓力或
        急迫性，且係在完全瞭解借款條件後仍自願同意向被告
        借款等情，業據借款人乙○○在偵訊及本院審理時均具
        結證述明確（詳偵卷第7至8頁、本院卷第23頁、第26至
        27頁），則雖借款人乙○○向被告借款所需支付之利息
        確實高於一般金融機構放款利率、民法第205條之規定
        及一般民間之借貸利率，然其既無非借款不可之壓力與
        急迫性，復係出於自由意志與被告締約，且在借款後四
        個月內即已將本金及利息悉數清償完畢，又其認為被告
        向其收取之利息尚屬合理，足徵借款人乙○○於借款當
        時並非面臨經濟上的壓力而陷入惶惶然知其不可而為之
        的窘境，反之，借款人乙○○係在衡量借款時效性、借
        款便利性、自身之借款條件及日後還款能力等諸多因素
        後，仍決定選擇向被告借款，實難謂有何「急迫」之情
        狀可言，更不得僅以其願意支付高額利息向當舖借款花
        用一事，即進而率爾推測、擬制被告必有乘借款人乙○
        ○「急迫」而貸以金錢之情事。其次，借款人乙○○於
        本件借款前，即已有借款之經驗，也曾向貸款利率更高
        之個人或機構借款過，與被告締約時係在完全瞭解借款
        條件後而為，均據借款人乙○○於本院審理時證述明確
        （詳本院卷第26至27頁），則本件亦難認為借款人乙○
        ○於借款當時，有何陷於未能慎重考慮而草率遽下借款
        決定之「輕率」情事，亦難認有何無借貸經驗以致於未
        能分辨借貸契約條件利害關係之「無經驗」可言。
      3.至於借款人乙○○於警詢時雖曾陳稱：「（問：你為何
        要向該當舖借款十萬元？）因為我急需用錢。」等文字
        ，然借款人嗣後已於偵訊及本院審理時，將其本件借款
        之原由及過程詳細證述如前述。而查本件偵查作為始於
        司法警察於該聯合當舖外攔檢借款人乙○○時，因借款
        人乙○○出示影印之行車執照，而為警即刻帶入警局盤
        問追查，而非借款人乙○○主動向檢警單位提出告訴或
        舉發，則以借款人乙○○當時接受警詢之主觀情緒與客
        觀情事及警詢提問與筆錄製作之簡要程度，復參諸借款
        人乙○○與本件被告並無任何私誼，要無嗣後另行砌詞
        偏袒被告之必要，且本院復查無其於偵訊及本院審理時
        之陳述，有何受到不當外力影響之情事，故本院認為其
        於警詢之該等陳述雖與之後偵訊及本院審理時所述並不
        一致，然其警詢之陳述既無具有較可信之特別情況，當
        無證據能力，附此敘明。
    (四)小結：本件被告甲○○之貸放款項並非當舖業「質借典當
      」之行為，當無從適用現行當舖業法規定得收取四分月息
      （即年息48％）及倉棧費5％之餘地，其假借當舖分別收
      取利息及倉棧費之名義，按借款金額每月收取合計借款金
      額7％（即年利率84％）之費用，堪認已屬特殊之超額，
      而與原本顯不相當；惟借款人乙○○既非在急迫、輕率或
      無經驗之情狀下向被告借款，則本件尚難認為已該當重利
      罪之犯罪構成要件。
五、綜上所述，被告辯稱其所收取之費用（利息及倉棧費）有當
    舖業法之適用，故其並無收取與原本顯不相當之利息云云，
    雖不足採，然本件尚無積極證據足以證明被告有何乘借款人
    乙○○急迫、輕率或無經驗而貸以金錢之情事，則公訴人所
    舉之證據既不足以證明被告確有被訴之犯行，本院復查無其
    他積極證據足資認定之，則本件即不能證明被告犯有重利罪
    ，揆諸前開法條規定及判例意旨，並基於「罪疑唯輕」之刑
    事法原則，本件即不能證明被告犯罪，應依法諭知無罪之判
    決。
六、據上論斷，應依刑事訴訟法第301條第1項，判決如主文。
中　　華　　民　　國　　96　　年　　11  　月　　23　　日
                        刑事第十二庭  法　官　廖慧如
以上正本證明與原本無異。
如不服本判決，應於收受本判決後十日內向本院提出上訴書狀，
其未敘述上訴理由者，並得於提起上訴後十日內向本院補提理由
書狀（均須按他造當事人之人數附繕本）「切勿逕送上級法院」
。
                                      書記官　王美珍
中　　華　　民　　國　　96　　年　　11  　月　　23　　日
